【裁判字號】    98,台上,2052
【裁判日期】    981105
【裁判案由】    遷讓房屋等
【裁判全文】
最高法院民事判決            九十八年度台上字第二○五二號
上  訴  人  甲○○
訴訟代理人  陳適庸律師
上  訴  人  乙○○
訴訟代理人  林富村律師
上列當事人間請求遷讓房屋等事件，兩造對於中華民國九十八年
七月七日台灣高等法院第二審更審判決（九十七年度重上更(一)字
第六六號），各自提起上訴，本院判決如下：
    主  文
原判決關於命上訴人甲○○再給付新台幣一百十五萬九千四百三
十二元及駁回該上訴人其餘上訴暨各該訴訟費用部分廢棄，發回
台灣高等法院。
上訴人甲○○其他上訴及上訴人乙○○上訴均駁回。
第三審訴訟費用，關於駁回上訴人甲○○其他上訴及上訴人乙○
○上訴部分，由各該上訴人負擔。
    理  由
本件上訴人乙○○主張：對造上訴人甲○○於民國九十一年六月
五日與伊及陳世上、陳世鎮（該二人已於原審撤回起訴）簽訂房
屋租賃契約（下稱系爭租約），將伊等所有坐落台北市○○○路
○段二一○號、二一二號如第一審判決附表一（下稱附表）所示
之建物出租予甲○○，約定每月租金新台幣（下同）九十六萬元
，租賃期滿應將租賃物回復原狀，其中就如附表一編號一房屋應
遷讓交還伊及其他共有人，編號二一、二三～二六房屋之雨庇、
陽台應回復原狀，連同編號二二房屋遷讓交還伊，如未依約履行
，應按月給付相當於五倍租金之違約金（就編號一、二一～二六
房屋之門牌號碼、建號、所有權應有部分比例等均詳如原判決附
表二所示，下稱附表二）。系爭租約之租期已於九十二年六月五
日屆滿，甲○○未依約回復原狀及遷讓交還租賃物等情，爰依系
爭租賃契約，求為命甲○○將如附表二編號一房屋遷讓交還乙○
○及其他共有人。將如附表二編號二一、二三～二六房屋之雨庇
、陽台回復原狀，並將上開房屋連同附表二編號二二房屋遷讓交
還乙○○。及自九十二年六月六日起至遷讓交還上開房屋之日止
，按月給付違約金六十四萬元之判決（第一審關於命甲○○給付
乙○○二十八萬元部分，甲○○未聲明不服。又甲○○請求將如
附表二編號一房屋遷讓交還乙○○及其他共有人部分，經原審判
決其敗訴，亦未據乙○○聲明不服）。
上訴人甲○○則以：伊已依乙○○之指示將系爭建物回復原狀，
並於九十二年十月七日至現場點交，縱乙○○否認伊於該日點交
，仍不得謂伊非已依債之本旨提出給付。又原約定之違約金顯然
過高，且該違約金為損害賠償預定之性質，乙○○不得更請求遲
延利息之賠償。況乙○○遲不受領租賃物，伊亦得以押租金三百
萬元主張抵銷等語，資為抗辯。
原審審理結果，以：乙○○等與甲○○於前述時間簽訂系爭租約
，甲○○已交付三百萬元押租金，迄未返還。九十二年六月五日
租期屆滿後兩造合意不再續租等情，為兩造所不爭執。依系爭租
約第六條約定，甲○○雖應將附表二編號二一、二三～二六房屋
之雨庇及陽台回復原狀，惟由證人黃麗雪、丁佩雯之證言，顯然
乙○○已同意上開房屋之雨庇及陽台無庸回復原狀。又甲○○於
九十二年十月七日通知乙○○點交房屋，業據證人黃麗雪證述明
確，雖乙○○拒絕點交，然乙○○已同意附表二編號二一、二三
～二六房屋之雨庇、陽台無庸回復原狀，則就上開房屋連同編號
二二房屋之部分，應認甲○○已於九十二年十月七日依債之本旨
提出給付，自斯時起不負遲延責任，是甲○○遲延給付之時間應
自九十二年六月六日起至同年十月六日止。雖乙○○拒絕受領，
惟僅甲○○自提出給付時起，不負給付遲延之責任，並非免除甲
○○之給付義務，甲○○既未舉證證明已將上開房屋遷讓返還予
乙○○，則乙○○請求甲○○遷讓返還附表二編號二一～二六房
屋，自屬有據。至於乙○○請求甲○○將附表二編號二一、二三
～二六房屋之雨庇、陽台回復原狀，因乙○○已同意不需回復，
故此部分請求，不應准許。次查甲○○遷讓返還租賃房屋雖給付
遲延，然乙○○所受之損害僅係未能及時使用房屋之損失，爰審
酌乙○○所有如附表二編號一、二一～二六房屋之持分約為全部
租賃房屋之百分之二二點五，則甲○○遲延返還如附表二編號一
、二一～二六房屋，應以每月一百九十二萬元之百分之二二點五
算未能及時使用房屋之損失而酌定違約金。另就遲延遷讓返還附
表二編號一房屋（即地下層），則認以土地面積×乙○○之應有
部分×公告地價之年息百分之六計算未能及時使用該地下層之損
失而酌定違約金。爰依民法第二百五十二條之規定，酌減乙○○
得請求之違約金為二百七十四萬七千二百八十八元。又甲○○尚
未將如附表二編號二一～二六房屋返還予乙○○，則其請求乙○
○返還已交付之三百萬元押租金並主張抵銷，於法不合。從而，
乙○○依系爭租約第六條之約定，請求甲○○給付違約金二百七
十四萬七千二百八十元本息及將附表二編號二一～二六房屋遷讓
返還予乙○○，為有理由，逾此部分之請求，則屬無據，為其心
證之所由得，並說明兩造其餘攻擊防禦方法及證據無庸逐一論述
，爰將第一審所為乙○○一部勝訴、一部敗訴之判決，部分廢棄
，改判命甲○○除應給付一百五十八萬七千八百五十六元本息外
，應再給付一百十五萬九千四百三十二元，及將附表二編號二一
～二六所示房屋遷讓交還，而駁回乙○○其餘之訴與附帶上訴並
駁回甲○○其餘之上訴。
關於廢棄發回部分（即命甲○○給付違約金部分二百七十四萬七
千二百八十八元部分）：按租賃契約成立時，承租人所交付之押
租金，旨在擔保承租人之租金債務及損害賠償，如於租賃關係終
了後，承租人無債務不履行之情事，或縱有債務不履行之情形，
但以押租金抵充後尚有餘額者，即應返還於承租人。本件系爭租
約第五條約定「乙方（指甲○○）應於訂約時，交於甲方（乙○
○等）新台幣參佰萬元作為押租保證金，乙方如不繼續承租，甲
方應於乙方遷空交還房屋後無息返還押租保證金……」，雖約定
系爭押租金應於甲○○遷讓交還系爭房屋後無息返還。惟如附表
二編號二一～二六房屋甲○○已於九十二年十月七日依債之本旨
提出給付，又如附表二編號一房屋（即地下層）甲○○與陳世鎮
二人達成和解時，亦已一併遷讓返還予陳世鎮二人及其他共有人
（包括乙○○），乃原審所認定之事實（原判決六頁、八頁）。
至乙○○雖拒絕受領附表二編號二一～二六房屋，惟倘無正當理
由，依民法第一百零一條第一項規定，似應視為返還押租金之條
件已成就。則甲○○是否不可以其得請求返還之押租金與其應給
付之違約金相互抵銷，即非無再行研求之必要。原審未遑詳察，
遽謂甲○○尚未將如附表二編號二一～二六房屋返還予乙○○，
其請求乙○○返還押租金及主張抵銷，於法不合云云，而為甲○
○不利之論斷，尚嫌率斷。甲○○上訴論旨，指摘原判決此部分
為不當，求予廢棄，非無理由。
關於駁回部分：原審關於命甲○○遷讓返還附表二編號二一～二
六房屋，及駁回乙○○請求將附表二編號二一、二三～二六房屋
之雨庇、陽台回復原狀，與駁回乙○○請求之違約金超過二百七
十四萬七千二百八十八元部分，經核於法並無違誤。兩造上訴論
旨，各以原審認定事實、取捨證據之職權行使暨其他與判決基礎
無涉之理由，指摘原判決對其不利部分為不當，求予廢棄，均非
有理由。
據上論結，本件甲○○上訴為一部有理由、一部無理由、乙○○
上訴為無理由。依民事訴訟法第四百八十一條、第四百四十九條
第一項、第七十八條、第四百七十七條第一項、第四百七十八條
第二項，判決如主文。
中    華    民    國  九十八  年   十一   月    五    日
                      最高法院民事第五庭
                          審判長法官  朱  建  男
                                法官  顏  南  全
                                法官  林  大  洋
                                法官  沈  方  維
                                法官  張  宗  權
      本件正本證明與原本無異
                                      書  記  官
中    華    民    國  九十八  年   十一   月   十七   日
                                                      Q


司法院資訊處製作；財團法人民間司法改革基金會備份。
